---
title: 'Labo8: Statistiques bivariées'
author: "Visseho Adjiwanou, PhD."
date: "`r format(Sys.time(), '%d %B %Y')`"
output:
  word_document: default
  html_document: default
  pdf_document: default
---

# Introduction

Quand les chercheurs vont collecter les données, il ne mesure pas souvent la même variable de trois manières différentes (nominale, ordinale, ratio, intervalle). Non, ils/elles choisissent leur echelle de mesure avant d'aller sur le terrain. Aussi, pour ce labo, on a besoin de plusieurs bases de données qui ont l'information recherchée.

Nous allons travailler avec 
- les données de l'enquête sociale du Canada de 1995 "cora-crsc1996-E-1996_F1.csv". Vous devez lire les informations contenues dans le disctionnaire avant le cours. 

# Croisement de deux variables qualitatives


```{r}

rm(list = ls())

library(tidyverse)
library(summarytools)
#library(pander)

crsc96 <- read_csv("cora-crsc1996-E-1996_F1.csv")

crsc96_small <-
  crsc96 %>% 
  select(sexq, region, age, ageq, q1, q2, q3, q4, q44, q95)


crsc_classe <- 
  crsc96 %>% 
  select(sexq, q2)


```

## Statistiques bivariées : Association entre variables

Existe-il une association entre le sexe et l'opinion des gens, notamment q2?
- q2: "An unmarried girl of 18 should not have sexual relations"
Une jeune fille non mariée de 18 ans ne devrait pas avoir de relations sexuelles

```{r}

table1 <- table(crsc96_small$sexq, crsc96_small$q2)
table1

```






Comme vous le voyez, ce tableau n'est pas assez explicite. Il manque plusieurs éléments. On ne va pas utiliser **base R** pour l'analyse bivariée. On va utiliser le package summarytools.

## Statistiques bivariées : Association entre variables

https://cran.r-project.org/web/packages/summarytools/vignettes/Introduction.html

```{r}

table1_mieux <- ctable(crsc96_small$sexq, crsc96_small$q2, "r")
table1_mieux


```

















## Statistiques bivariées : Association entre variables

- Recréons la variable sexe pour qu'elle soit plus explicite.
- Recréons la question q2 pour qu'elle soit aussi plus explicite.

```{r}

crsc96_small <-
  crsc96_small %>% 
  mutate(sexe = factor(sexq, labels = c("Homme", "Femme")),
         q2_new = factor(q2, labels = c("totalement d'accord", "d'accord", "Ne sait pas", "En désaccord", "Totalement en désaccord")))

```


## Statistiques bivariées : Association entre variables


```{r}

ctable(crsc96_small$sexe, crsc96_small$q2_new)

```

- Par défaut, **ctable** calcule le pourcentage ligne (row)


## Statistiques bivariées : Association entre variables

Chaque commande a toujours des options.
- **useNA** permet de spécifier les colonnes pour les valeurs manquantes aussi (no, ifany, always)
- **round.digits** spécifie le nombre de virgule
- **prop** spécifie si on calcule des proportions ligne (**r**) ou colonne (**c**)
- **style** spécifie la forme du tableau (**grid, simple, rmarkdown**)


```{r}

ctable(crsc96_small$sexe, crsc96_small$q2_new, prop = "r", style = 'rmarkdown', useNA = "no", round.digits = 1)

```

## Association

Les colonnes et les lignes d'un tableau croisés, ne sont pas identiques.

```{r}

ctable(crsc96_small$q2_new, crsc96_small$sexe)

```


Lequel des deux tableaux donne une indication sur l'association entre les deux variables?

## Association

Aussi, est-il important de préciser si vous calculez des proportions lignes ou des proportions colonnes.

```{r}

ctable(crsc96_small$q2_new, crsc96_small$sexe, "c")

```


## Exercices

- Créer la variable q2_3 qui regroupe les modalités de q2 en trois catégories en 
    - regroupant tout ce qui est **agree** ensemble et
    - tout ce qui est **disagree** ensemble
- Regarder à nouveau l'association entre le sexe et le nouveau q2_3
- Analyser l'association entre l’age et le nouveau q2_3? Que concluez-vous?



# Visualisation de l'association de deux variables qualitatives


## Croisement de deux variables qualitatives


```{r, out.width = '70%', message = FALSE, fig.align='center'}

ggplot(crsc96_small) +
  geom_bar(aes(x = sexe, fill = q2_new))

```

* Ce graphique nous donne pour chaque sexe, le nombre de personne qui sont dans chaque catégorie de la variable dépendante.
* Il a cependant un problème, c'est difficile de comparer le nombres bruts. Il faut des pourcentages.


## Croisement de deux variables qualitatives

```{r, out.width = '60%', message = FALSE, fig.align='center'}

ggplot(crsc96_small) +
  geom_bar(aes(x = sexe, fill = q2_new), position = "fill")  

```

- On voit clairement la différence d'opinion entres les hommes et les femmes.


## Croisement de deux variables qualitatives
- On peut changer les couleurs, on verra cela plus loin.
- http://www.sthda.com/french/wiki/couleurs-dans-r

```{r, out.width = '60%', message = FALSE, fig.align='center'}

ggplot(crsc96_small) +
  geom_bar(aes(x = sexe, fill = q2_new), position = "fill") +
  scale_fill_brewer(palette="PRGn") 
# Changer PRGn avec un chiffre

```


