---
title: "Lab6: Statistiques bivariées"
author: "Visseho Adjiwanou, PhD."
date: "`r format(Sys.time(), '%d %B %Y')`"
output:
  html_document: default
  pdf_document: default
---


# Croisement de deux variables qualitatives


```{r}
library(tidyverse)
library(summarytools)
#library(pander)

crsc96 <- read_csv("cora-crsc1996-E-1996_F1.csv")

crsc96_small <-
  crsc96 %>% 
  select(sexq, region, age, ageq, q1, q2, q3, q4, q44, q95)

```

## Statistiques bivariées : Association entre variables

Existe-il une association entre le sexe et l'opinion des gens, notamment q2?
- q2: "An unmarried girl of 18 should not have sexual relations"
Une jeune fille non mariée de 18 ans ne devrait pas avoir de relations sexuelles

```{r}

table1 <- table(crsc96_small$sexq, crsc96_small$q2)
table1

```

Comme vous le voyez, ce tableau n'est pas assez explicite. Il manque plusieurs éléments. On ne va pas utiliser **base R** pour l'analyse bivariée. On va utiliser le package summarytools.

## Statistiques bivariées : Association entre variables

```{r}

table1_mieux <- ctable(crsc96_small$sexq, crsc96_small$q2)
table1_mieux

```


## Statistiques bivariées : Association entre variables

- Recréons la variable sexe pour qu'elle soit plus explicite.
- Recréons la question q2 pour qu'elle soit aussi plus explicite.

```{r}

crsc96_small <-
  crsc96_small %>% 
  mutate(sexe = factor(sexq, labels = c("Homme", "Femme")),
         q2_new = factor(q2, labels = c("totalement d'accord", "d'accord", "Ne sait pas", "En désaccord", "Totalement en désaccord")))

```


## Statistiques bivariées : Association entre variables


```{r}

ctable(crsc96_small$sexe, crsc96_small$q2_new)

```

- Par défaut, **ctable** calcule le pourcentage ligne (row)


## Statistiques bivariées : Association entre variables

Chaque commande a toujours des options.
- **useNA** permet de spécifier les colonnes pour les valeurs manquantes aussi (no, ifany, always)
- **round.digits** spécifie le nombre de virgule
- **prop** spécifie si on calcule des proportions ligne (**r**) ou colonne (**c**)
- **style** spécifie la forme du tableau (**grid, simple, rmarkdown**)


```{r}

ctable(crsc96_small$sexe, crsc96_small$q2_new, prop = "r", style = 'rmarkdown', useNA = "no", round.digits = 1)

```

## Association

Les colonnes et les lignes d'un tableau croisés, ne sont pas identiques.

```{r}

ctable(crsc96_small$q2_new, crsc96_small$sexe)

```


Lequel des deux tableaux donne une indication sur l'association entre les deux variables?

## Association

Aussi, est-il important de préciser si vous calculer des proportions lignes ou des proportions colonnes.

```{r}

ctable(crsc96_small$q2_new, crsc96_small$sexe, "c")

```


## Exercices

- Créer la variable q2_3 qui regroupe les modalités de q2 en trois catégories en 
    - regroupant tout ce qui est **agree** ensemble et
    - tout ce qui est **disagree** ensemble
- Regarder à nouveau l'association entre le sexe et le nouveau q2_3
- Analyser l'association entre l’age et le nouveau q2_3? Que concluez-vous?



# Visualisation de l'association de deux variables qualitatives


## Croisement de deux variables qualitatives


```{r, out.width = '70%', message = FALSE, fig.align='center'}

ggplot(crsc96_small) +
  geom_bar(aes(x = sexe, fill = q2_new))

```

* Ce graphique nous donne pour chaque sexe, le nombre de personne qui sont dans chaque catégorie de la variable dépendante.
* Il a cependant un problème, c'est difficile de comparer le nombres bruts. Il faut des pourcentages.


## Croisement de deux variables qualitatives

```{r, out.width = '60%', message = FALSE, fig.align='center'}

ggplot(crsc96_small) +
  geom_bar(aes(x = sexe, fill = q2_new), position = "fill")  

```
- On voit clairement la différence d'opinion entres les hommes et les femmes.


## Croisement de deux variables qualitatives
- On peut changer les couleurs, on verra cela plus loin.
- http://www.sthda.com/french/wiki/couleurs-dans-r

```{r, out.width = '60%', message = FALSE, fig.align='center'}

ggplot(crsc96_small) +
  geom_bar(aes(x = sexe, fill = q2_new), position = "fill") +
  scale_fill_brewer(palette="PRGn") 
# Changer PRGn avec un chiffre

```

Chi-carré
========================================================

## Chi-carré

```{r}

ctable(crsc96_small$sexe, crsc96_small$q2_new, chisq = TRUE, headings = TRUE)

```

```{r}

crsc96_small %>% 
  ctable(sexe, q2_new, chisq = TRUE, headings = TRUE)

```


Association entre une variable quantitative et une variable qualitative
========================================================

## Croisement d'une variable quantitative et d'une variable qualitative

- Croiser une variable quantitative et une variable qualitative, c’est essayé de voir si les valeurs de la variable quantitative se répartissent différemment selon les catégories d’appartenance de la variable qualitative.



## Différence de moyenne

```{r}

diff_moyenne <-
  dhs_ipv %>% 
  filter(region == "Asia" | region == "Sub-Saharan Africa") %>% 
  group_by(region) %>% 
  summarise(moyenne_beat_burnfood = mean(beat_burnfood, na.rm = TRUE))

diff_moyenne

diff = diff_moyenne[2, "moyenne_beat_burnfood"] - diff_moyenne[1, "moyenne_beat_burnfood"]

diff

```

## Croisement d'une variable quantitative et d'une variable qualitative

- Avant de présenter ce diagramme, regardons un peu la distribution de la variable beat_burnfood par région.

```{r, out.width = '65%', message = FALSE, warning=FALSE, fig.align='center'}

dhs_ipv <- read_csv("dhs_ipv.csv")

a <-
ggplot(dhs_ipv) + 
  geom_text(aes(x = region, y = beat_burnfood, 
                label = country, color = region), size = 2)

```

## Croisement d'une variable quantitative et d'une variable qualitative

```{r, out.width = '70%', message = FALSE, warning=FALSE, fig.align='center'}
a 
  
```

- Commenter ce graphique.

## Croisement d'une variable quantitative et d'une variable qualitative

```{r, out.width = '60%', message = FALSE, warning=FALSE, fig.align='center'}
a + 
  theme(axis.text.x = element_text(angle = 20, hjust = 1),
        legend.position = "none")
  
```

## Exemple: Diagramme de quartile 

- Le diagramme de quartile permet de synthétiser l'information contenue dans ce nuage de point pour une comparaison plus efficiente.

```{r, out.width = '60%', message = FALSE, warning=FALSE, fig.align='center'}

b <- ggplot(dhs_ipv) + 
  geom_boxplot(aes(x = region, y = beat_burnfood))
b
```
* Note : x doit être une variable qualitative, et y une variable quantitative.


## Exemple: Diagramme de quartile 

```{r, out.width = '60%', message = FALSE, warning=FALSE, fig.align='center'}
c <- ggplot(dhs_ipv) + 
  geom_boxplot(aes(x = region, y = sec_school))
c

```

## Exemple: Diagramme de quartile 

- Commencez-vous par tirer une petite conclusion ici?
- Pour bien visualiser le tout, il faut les mettre dans un même graphique. La commande **ggarrange** du package **ggpubr** vous permet de faire cela.

## Exemple: Diagramme de quartile 

```{r, out.width = '70%', message = FALSE, warning=FALSE, fig.align='center'}
#install.packages("ggpubr")
library(ggpubr)
ggarrange(b, c, ncol = 2)

```


Association entre deux variables quantitatives
========================================================

##  Corrélation linéaire : Croisement de deux variables quantitatives 


```{r, out.width = '65%', message = FALSE, warning=FALSE, fig.align='center'}

ggplot(dhs_ipv) +
  geom_point(aes(x = sec_school, y = beat_burnfood)) 

```

##  Corrélation linéaire : Croisement de deux variables quantitatives 


```{r, out.width = '70%', message = FALSE, warning=FALSE, fig.align='center'}

ggplot(dhs_ipv) +
  geom_point(aes(x = no_media, y = beat_burnfood)) 

```





