---
title: "Labo7: Statistiques bivariées"
author: "Visseho Adjiwanou, PhD."
date: "`r format(Sys.time(), '%d %B %Y')`"
output:
  html_document: default
  pdf_document: default
---


# Introduction

Nous allons travailler avec 
- les données de l'enquête sociale du Canada de 1995 "cora-crsc1996-E-1996_F1.csv" et


## Question 1

Charger ces données dans R.




```{r}

rm(list = ls())

library(tidyverse)
library(summarytools)
#library(pander)

crsc96 <- read_csv("cora-crsc1996-E-1996_F1.csv")

```


## Question 2

A partir de ces données, sélectionner les variables suivantes: sexq, region, age, ageq, q1, q2, q3, q4, q44, q95. Vous créerez un nouveau fichier qui s'appelle crsc96_small.


```{r}

crsc96_small <-
  crsc96 %>% 
  select(sexq, region, age, ageq, q1, q2, q3, q4, q44, q95)


```

## Question 3

Quelle est le niveau de mesure de chacune de ces variables?
N'oubliez pas de consulter le **codebook** de l'enquête.

Variables    Selon R      La réalité(Codebook)
---------    -----------  -------------------------
sexq         numerique
region
age
ageq
q1
q2           numérique    qualitative nominale
q3
q4
q44
q95

```{r}

class(crsc96_small$sexq)
class(crsc96_small$q2)

```


## Question 4

Présenter les statistiques univariées appropriées sur chacune des variables suivantes: sexq, region, age, et q2. Commenter.

```{r}

# Sexe
freq(crsc96_small$sexq)

# Region
freq(crsc96_small$region)

# age (ratio)

car_age <-
  crsc96_small %>% 
  summarise(moyenne = mean(age, na.rm = TRUE),
            quartile1 = quantile(age, probs = 0.25, na.rm = TRUE),
            mediane = median(age, na.rm = TRUE),
            minimum = min(age, na.rm = TRUE),
            variance = var(age, na.rm = TRUE))

car_age

```


## Question 5

Présenter à l'aide du graphique approprié chacune de ces variables.


```{r}
# variable qualitative
ggplot(crsc96_small) +
  geom_bar(aes(x = sexq)) +
  facet_wrap(~region)


ggplot(crsc96_small) +
  geom_bar(aes(x = sexq, y = ..prop.., group = 1))


```

-  variable quantitative

```{r}

# Histogramme
ggplot(crsc96_small) +
  geom_histogram(aes(x = age)) 

# Boite à moustache

ggplot(crsc96_small) +
  geom_boxplot(aes(x = age)) +
  coord_flip()  # renverser les axes

## Enlevons certaines valeurs

ggplot(crsc96_small %>% filter(age <= 90)) +
  geom_boxplot(aes(x = age)) +
  coord_flip()
```


## Question 6

Présenter un tableau décrivant l'association entre le sexe et la variable q2. Commenter.

- q2: "An unmarried girl of 18 should not have sexual relations"
Une jeune fille non mariée de 18 ans ne devrait pas avoir de relations sexuelles

```{r}

table1 <- table(crsc96_small$sexq, crsc96_small$q2)
table1

```






Comme vous le voyez, ce tableau n'est pas assez explicite. Il manque plusieurs éléments. On ne va pas utiliser **base R** pour l'analyse bivariée. On va utiliser le package summarytools.

## Statistiques bivariées : Association entre variables

https://cran.r-project.org/web/packages/summarytools/vignettes/Introduction.html

```{r}

ctable(crsc96_small$sexq, crsc96_small$q2, "no")
ctable(crsc96_small$sexq, crsc96_small$q2, "r")
ctable(crsc96_small$sexq, crsc96_small$q2, "c")

ctable(crsc96_small$q2, crsc96_small$sexq, "c")

table1_mieux <- ctable(crsc96_small$sexq, crsc96_small$q2, "r")
table1_mieux


ctable(crsc96_small$q2, crsc96_small$sexq, "c")

```

## Question 7

Présenter le résultat précédent sous forme de graphique. Comment appelle-t-on ce graphique?


## Graphique

```{r}

ggplot(crsc96_small) +
  geom_bar(aes(x = sexq, fill = q2))


ggplot(crsc96_small) +
  geom_bar(aes(x = sexq, fill = as_factor(q2)))


ggplot(crsc96_small) +
  geom_bar(aes(x = sexq, fill = as_factor(q2)), position = "fill")

class(crsc96_small$q2)
```


## Question 8

Présenter un tableau décrivant l'association entre le sexe et la variable q2 pour chaque catégorie de la variable region Qulle conclusion tirez-vous? Présenter ce résultat sous forme de graphique.

```{r}

ggplot(crsc96_small) +
  #group_by(region) +
  geom_bar(aes(x = sexq, fill = as_factor(q2)), position = "fill") +
  facet_wrap(~region)

```


```{r}

region0 <- 
  crsc96_small %>% 
  filter(region == 0)

ctable(region0$q2, region0$sexq, "c")







with(crsc96_small, 
     stby(data    = list(x = sexq, y = q2), 
          INDICES = region, 
          FUN     = ctable))

```










## Statistiques bivariées : Association entre variables

- Recréons la variable sexe pour qu'elle soit plus explicite.
- Recréons la question q2 pour qu'elle soit aussi plus explicite.

```{r}

crsc96_small <-
  crsc96_small %>% 
  mutate(sexe = factor(sexq, labels = c("Homme", "Femme")),
         q2_new = factor(q2, labels = c("totalement d'accord", "d'accord", "Ne sait pas", "En désaccord", "Totalement en désaccord")))

```


## Statistiques bivariées : Association entre variables


```{r}

ctable(crsc96_small$sexe, crsc96_small$q2_new)

```

- Par défaut, **ctable** calcule le pourcentage ligne (row)


## Statistiques bivariées : Association entre variables

Chaque commande a toujours des options.
- **useNA** permet de spécifier les colonnes pour les valeurs manquantes aussi (no, ifany, always)
- **round.digits** spécifie le nombre de virgule
- **prop** spécifie si on calcule des proportions ligne (**r**) ou colonne (**c**)
- **style** spécifie la forme du tableau (**grid, simple, rmarkdown**)


```{r}

ctable(crsc96_small$sexe, crsc96_small$q2_new, prop = "r", style = 'rmarkdown', useNA = "no", round.digits = 1)

```

## Association

Les colonnes et les lignes d'un tableau croisés, ne sont pas identiques.

```{r}

ctable(crsc96_small$q2_new, crsc96_small$sexe)

```


Lequel des deux tableaux donne une indication sur l'association entre les deux variables?

## Association

Aussi, est-il important de préciser si vous calculez des proportions lignes ou des proportions colonnes.

```{r}

ctable(crsc96_small$q2_new, crsc96_small$sexe, "c")

```


## Exercices

- Créer la variable q2_3 qui regroupe les modalités de q2 en trois catégories en 
    - regroupant tout ce qui est **agree** ensemble et
    - tout ce qui est **disagree** ensemble
- Regarder à nouveau l'association entre le sexe et le nouveau q2_3
- Analyser l'association entre l’age et le nouveau q2_3? Que concluez-vous?



# Visualisation de l'association de deux variables qualitatives


## Croisement de deux variables qualitatives


```{r, out.width = '70%', message = FALSE, fig.align='center'}

ggplot(crsc96_small) +
  geom_bar(aes(x = sexe, fill = q2_new))

```

* Ce graphique nous donne pour chaque sexe, le nombre de personne qui sont dans chaque catégorie de la variable dépendante.
* Il a cependant un problème, c'est difficile de comparer le nombres bruts. Il faut des pourcentages.


## Croisement de deux variables qualitatives

```{r, out.width = '60%', message = FALSE, fig.align='center'}

ggplot(crsc96_small) +
  geom_bar(aes(x = sexe, fill = q2_new), position = "fill")  

```

- On voit clairement la différence d'opinion entres les hommes et les femmes.


## Croisement de deux variables qualitatives
- On peut changer les couleurs, on verra cela plus loin.
- http://www.sthda.com/french/wiki/couleurs-dans-r

```{r, out.width = '60%', message = FALSE, fig.align='center'}

ggplot(crsc96_small) +
  geom_bar(aes(x = sexe, fill = q2_new), position = "fill") +
  scale_fill_brewer(palette="PRGn") 
# Changer PRGn avec un chiffre

```



## Chi-carré

```{r}

ctable(crsc96_small$sexe, crsc96_small$q2_new, chisq = TRUE, headings = TRUE)

```

Pour ne pas répéter la base de donnée chaque fois, on peut écrire simplement ceci:

```{r}

crsc96_small %>% 
  ctable(sexe, q2_new, chisq = TRUE, headings = TRUE)

```


## Question 8

Présenter un tableau décrivant l'association entre le groupe d'âges et la variable q2 pour chaque catégorie de la variable sexe. Qulle conclusion tirez-vous? Présenter ce résultat sous forme de graphique.