---
title: "Labo6.1 : Tidyverse"
author: "Visseho Adjiwanou, PhD."
institute: "Département de Sociologie - UQAM"
date: "`r format(Sys.time(), '%d %B %Y')`"
output: html_document
---

## Téléchargement de la base de données

```{r}

crsc96 <- read.csv("cora-crsc1996-E-1996_F1.csv")

crsc96_t <- read_csv("cora-crsc1996-E-1996_F1.csv")

```













## Charger Base R et Tidyverse

```{r}
#install.packages("tidyverse")
library(tidyverse)
```









- téléchargement de la base

```{r}

crsc96_t <- read_csv("cora-crsc1996-E-1996_F1.csv")

```


- Exemple

## Sélectionner des variables et des observations

**Sélectionner des variables**    

- Base R

```{r}

crsc96_small_b <- subset(crsc96, select = c(sexq, region, age, q2))

```





- Tidyverse


```{r }

crsc96_small_t <-
  crsc96 %>% 
  select(sexq, region, age, q2)

crsc96_small_t <-
  crsc96_t %>% 
  select(sexq, region, age, q2)


```






## Sélectionner les observations

- Base R

```{r}

crsc96_homme_b <- subset(crsc96, subset = sexq == 1)

```

- Tidyverse

```{r}

crsc96_homme_t <-
  crsc96 %>% 
  filter(sexq == 1)


```


## Toutes ces étapes peuvent se réduire à:

- Base R

```{r}

crsc96_small_b <- subset(crsc96, select = c(sexq, region, age, q2), subset = sexq == 1)

```


- Tidyverse

```{r}

crsc96_small_homme_t <-
  crsc96 %>% 
  select(sexq, region, age, q2) %>% 
  filter(sexq == 1)

```


# résumé de l'information

- Base r

```{r}
# Moyenne 
mean(crsc96_small_t$age)
median(crsc96_small_t$age)
var(crsc96_small_t$age)
sd(crsc96_small_t$age)

# Pour les hommes
homme <- 
  crsc96_small_t %>% 
  filter(sexq == 1)

mean(homme$age)

# pour les femmes

femme <-
  crsc96_small_t %>% 
  filter(sexq == 2)

mean(femme$age)
```

- tidyverse

```{r}

resume <- 
  crsc96_small_t %>% 
  summarise(moyenne = mean(age),
            mediane = median(age),
            variance = var(age),
            ecart_type = sd(age))


resume_homme <-
  crsc96_small_t %>% 
  filter(sexq == 1) %>% 
  summarise(moyenne = mean(age),
            mediane = median(age),
            variance = var(age),
            ecart_type = sd(age))
  

resume_femme <-
  crsc96_small_t %>% 
  filter(sexq == 2) %>% 
  summarise(moyenne = mean(age),
            mediane = median(age),
            variance = var(age),
            ecart_type = sd(age))

resume_sexe <-
  crsc96_small_t %>% 
  group_by(sexq) %>% 
  summarise(moyenne = mean(age),
            mediane = median(age),
            variance = var(age),
            ecart_type = sd(age))


resume_sexe_region <-
  crsc96_small_t %>% 
  group_by(region, sexq) %>% 
  summarise(moyenne = mean(age),
            mediane = median(age),
            variance = var(age),
            ecart_type = sd(age))


```

## Graphiques

- histogramme sur age
  - Base R
  
```{r}

hist(crsc96_small_t$age)

```
  
- q2

```{r}

library(summarytools)
freq(crsc96_small_t$q2)

```

 - diagramme de barre

```{r}
barplot(crsc96_small_t$sexq)
class(crsc96_small_t$sexq)

barplot(crsc96_small_t$region)
```
 
 - Avec tidyverse
 
 
```{r}

ggplot(crsc96_small_t) +
  geom_histogram(aes(x = age))

```
 
 _ quelques options supplémentaires
 
```{r}

ggplot(crsc96_small_t) +
  geom_histogram(aes(x = age), colour = "white", fill = "blue", alpha = 0.2) + 
  theme_dark()

```
 
 - et par sexe alors
 
 
```{r}

ggplot(crsc96_small_t) +
  geom_histogram(aes(x = age), colour = "white", fill = "blue", alpha = 0.2) +
  facet_grid(~sexq)

```
 
```{r}
ggplot(crsc96_small_t) +
  geom_histogram(aes(x = age), colour = "white", fill = "blue", alpha = 0.2) +
  facet_wrap(~sexq)

```

```{r}
ggplot(crsc96_small_t) +
  geom_histogram(aes(x = age, fill = as_factor(sexq)), colour = "white", alpha = 0.2) +
  facet_wrap(~sexq)

```

- Boîte àmoustache

```{r}
 boxplot(crsc96_small_t$age)
```

- avec tidyverse

```{r}

ggplot(crsc96_small_t) +
  geom_boxplot(aes(y = age))


```

```{r}

ggplot(crsc96_small_t) +
  geom_boxplot(aes(x = as_factor(sexq), y = age, colour = as_factor(sexq)))

```

```{r}

ggplot(crsc96_small_t) +
  geom_boxplot(aes(x = as_factor(sexq), y = age), colour = "red", fill = "blue", alpha = 0.2)

```


```{r}

ggplot(crsc96_small_t) +
  geom_boxplot(aes(x = as_factor(region), y = age, colour = as_factor(region)))

```




## Recodage et création de variables facorielles

- Base R

```{r}

crsc96_small_b$age25[crsc96_small_b$age <= 25] <- "25 ans et moins"
crsc96_small_b$age25[crsc96_small_b$age > 25] <- "PLus de 25 ans"

```


- Tidyverse

  - La création de nouvelles variables se fait avec la commande `mutate`

```{r}

crsc96_small_homme_t <-
  crsc96_small_homme_t %>%
  mutate(age25 = age >=25)


# if_else
crsc96_small_homme_t <- 
  crsc96_small_homme_t %>% 
  mutate(age25_bis = if_else(age <= 25, "25 ans et moins", "Plus de 25 ans"))


# case_when

crsc96_small_homme_t <-
  crsc96_small_homme_t %>% 
  mutate(age_4groupe = case_when(
    age <= 25 ~ "25 ans ou moins",
    age > 25 & age < 35 ~ "26 - 34 ans",
    age >= 35 & age < 55 ~ "35 - 54",
    age > 55 ~ "plus de 55 ans"
  ))
  

crsc96 <-
  crsc96 %>% 
  mutate(age_carre = age^2)

```

https://www.mcgill.ca/amlf/files/amlf/keyboardlayout.pdf

FIN

  -  Recodage

```{r}

crsc96_small_homme_t <-
  crsc96_small_homme_t %>% 
  mutate(q2_new = factor(q2, 
                         labels = c("totally agree", "agree somewhat", "DK/NA", "disagree somewhat", "totally disagree")))

class(crsc96_small_homme_t$q2_new)

freq(crsc96_small_homme_t$q2_new)


```

## If_else pour créer des variables binaires ou dichotomiques

Supposons que nous voulons scinder la variable age en deux catégorie, alors on peut utiliser la commande `if_else`

```{r}
crsc96_small_homme_t <-
  crsc96_small_homme_t %>% 
  mutate(age2 = if_else(age >= 35, "adulte", "jeune"))

class(crsc96_small_homme_t$age2)
freq(crsc96_small_homme_t$age2)

```

## Commande case_when pour des cas plus généraux

```{r}

crsc96_small_homme_t <-
  crsc96_small_homme_t %>% 
  mutate(age4 = case_when(
    age < 20 ~ "adolescent",
    age >= 20 & age < 34 ~ "jeune",
    age >= 35 & age <59 ~ "adulte",
    age >=60 ~ "ainé"
  ))

class(crsc96_small_homme_t$age4)
freq(crsc96_small_homme_t$age4)

```

## Pour le rendre comme une variable catégorielle

```{r}

crsc96_small_homme_t <-
  crsc96_small_homme_t %>% 
  mutate(age4 = factor(age4))

```

## ou le créer directement comme une variable catégorielle


```{r}

crsc96_small_homme_t <-
  crsc96_small_homme_t %>% 
  mutate(age5 = factor(case_when(
    age < 20 ~ 1,
    age >= 20 & age < 34 ~ 2,
    age >= 35 & age <59 ~ 3,
    age >=60 ~ 4), 
    labels = c("adolescent", "jeune", "adulte", "ainé")
  ))

class(crsc96_small_homme_t$age5)
freq(crsc96_small_homme_t$age5)

```

En le créant sous forme de variable factorielle, systématiquement le tableau est ordonné selon les catégories de la variable. Remarquez la différence avec le tableau précédent.

## Finalement, on peut créer la variable age en le scindant en 5 catégories


```{r}

crsc96_small_homme_t <-
  crsc96_small_homme_t %>% 
  mutate(age6 = ntile(age, 5))

class(crsc96_small_homme_t$age6)
freq(crsc96_small_homme_t$age6)


```

## Je peux donc utiliser ntile en combinaison avec factor pour créer une variable factorielle

```{r}

crsc96_small_homme_t <-
  crsc96_small_homme_t %>% 
  mutate(age6 = factor(ntile(age, 5), labels = c("g1", "g2", "g3", "g4", "g5")))

class(crsc96_small_homme_t$age6)
freq(crsc96_small_homme_t$age6)

```


## Application

- Créer la variable age au carré nommé `age_square`
- Recode la variable q2 en trois catégories (`agree`, `dk`, et `disagree`) (variable factorielle)
- Créer une nouvelle variable qui permet de savoir combien de personnes sont dans le groupe d'âge [25, 35]
























## Solution - application

```{r}

crsc96_small <-
  crsc96_small %>% 
  mutate(age_square = age^2,
         q2_3 = factor(case_when(
           q2 == 1 | q2 == 2 ~ 1,
           q2 == 3 ~ 2,
           q2 == 4 | q2 == 5 ~ 3), labels = c("agree", "dk", "disagree")),
         age_groupe = between(age, 25, 34))

class(crsc96_small$age_groupe)
freq(crsc96_small$age_groupe)
freq(crsc96_small$q2_3) 

```

## Aller plus loin

- Cheatsheet Dplyr

