---
title: 'Labo 3: Fréquences et pourcentages'
author: "Visseho Adjiwanou, PhD."
date: "`r format(Sys.time(), '%d %B %Y')`"
output:
  word_document: default
  pdf_document: default
  html_document: default
---

## Exercice 1: Préférence réligieuse

Le tableau suivant présente les résultats sur la préférence réligieuse:

                        Fréquence Pourc.         Pourc. valide        Pourc. cumulé
--------- ------------  --------- ------------- --------------------- -------------
Valide    Protestante    953      953/1500*100  953/1492*100 = 63.8   63.8
          Catholique     333                    333/1492*100 = 22.3   63.8+22.3 = 86.1
          Juive           31
          Aucune         140
          Autre           35
          Total         1492                                          100
Manquant  
          NSP              1
          NA               7
          Total            8
Total                   1500


Pourc. = Pourcentage
NSP = Ne sait pas
NA = Non réponse

**Remarque importante**: même si on peut calculer la fréquence cumulée ici pour une variable nominale, vous comprenez qu'on ne peut pas interprétez ce résultat. 

Compléter le tableau avec les informations manquantes et répondez aux questions suivantes.

1. Quelle est la taille de l'échantillon? 

`Il s'agit de déterminer le nombre de personnes qui ont participé à l'étude. Ce nombre est de 1500`

2. Combien y-a-t'il de données manquantes?

`NSP + NA = 8`

3. Quels problèmes posent les données manquantes?

- Peuvent fausser les comparaisons entre groupes: c'est le cas si un groupe est plus susceptible de ne pas répondre qu'un autre groupe. C'est rare que les données manquantes soient aléatoires.

- Réduisent la taille de l'échantillon

4. Combien de répondant.es sont des Protestant.es

- 953

5. Quel pourcentage des répondant.es sont des Protestant.es? 

- 953/1492*100 = 63.9%,
- On aurait obtenu 63.53 si on tient compte des données manquantes. Ici, la conséquence n'est pas grande, mais vous voyez déjà que cela peut fausser les comparaisons.

6. Est-ce que la variable est nominale? ordinale? intervalle/ratio?

- Nominale

7. Quelle proportion des répondant.es sont des Catholiques? 

- 333/1492 = 0.22. Faite la différence entre proportion et pourcentage.

8. Quelle proportions des répondant.es sont des Juifs?


9. Quelle pourcentage des répondant.es ne sont ni protestant.es ni Catholiques?

`100 - (953 + 333)/1492*100 = 13,80%`
- On peut obtenir cela avec les pourcentages cumulés si utilisé avec tact.

10. Présenter un graphique approprié à partir de ces données.



11. Commenter ces résultats.


## Exercice 2: Dents apparentes

À la naissance, les dents de lait sont déjà presque toutes formées, mais sont cachées sous les gencives. Il arrive que le bébé naisse avec quelques **dents apparentes**, mais c'est très rare. C'est généralement vers 6 mois que se fait l'apparition des premières dents. On a dénombré le nombre de dents de lait apparentes dans un échantillon de
20 filles et 20 garçons, âgés de 0 à 2 ans. Les Réponses sont reportées dans les deux tableaux suivants:

**Tableau garçon**
---- ---- ---- ---- ---- ---- ---- ---- ---- ----
0    1    10   4    14   10   2    8    4    14
6    11   13   15   16   4    0    12   16   3
---- ---- ---- ---- ---- ---- ---- ---- ---- ----

**Tableau fille**
---- ---- ---- ---- ---- ---- ---- ---- ---- ----
0    9    7    0    12   1    7    4    1    2
7    9    3    4    5    4    6    16   4    11
---- ---- ---- ---- ---- ---- ---- ---- ---- ----

1. Quelles sont les deux variables de ce tableau et quel est leur type respectif? 

`- sexe : nominale`
`- dents de lait : ratio `

2. Présenter le tableau de distribution (fréquence, pourcentage, pourcentage valide, pourcentage cumulé) de cette variable.

Garçon

Atrribut  Freq  Prop.  Pourc.             pourcentage cumulé 
0         2     2/20   2/20*100 = 10%     10%
1         1     1/20   1/20/100 = 5%      (2 + 1)/20*100 = 15%
2         1
3         1
4         3
6         1
8         1
10        2
11        1
12        1
13        1
14        2
15        1
16        2

N         20

3. Vous allez créer une nouvelle variable qui regroupe le nombre de dents de laits en classe selon:
- Nombre de dents de laits < 5
- Nombre de dents de laits >=5 et < 13
- Nombre de dents de laits >= 13

- Classe de dents de lait

                      Freq Pourcent 
Moins que 5           8
entre 5 et 13         6
Plus ou égale à 13    6
N                     20


3.1. Quelle est la nature de cette nouvelle variable?


3.2. Présenter le tableau de distribution (fréquence, pourcentage, pourcentage valide, pourcentage cumulé) de cette nouvelle variable?

4. Quelle représentation graphique est appropriée pour présenter les données des filles et des garçons?

4+2

```{r}
4+2
4000000000*6353

```

## Entrée les données dans R

```{r}
#install.packages("tidyverse")
library(tidyverse)
library(summarytools)

garcon <- c(1, 1, 10, 4, 14, 10, 2, 8, 4, 14, 6, 11, 13, 15, 16, 4, 0, 12, 16, 3)

print(garcon)

fille <- c(0, 9, 7, 0, 12, 1, 7, 4, 1, 2, 7, 9, 3, 4, 5, 4, 6, 16, 4, 11)

fille

sexe <- c(rep("garcon", 20), rep("fille", 20))

donnee <- data.frame(sexe = sexe, nombre_dents = c(garcon, fille))


freq(donnee$sexe)

freq(garcon)


getmode <- function(v) {
   uniqv <- unique(v)
   uniqv[which.max(tabulate(match(v, uniqv)))]
}

Statistique <- donnee %>% 
  group_by(sexe) %>% 
  summarise(mode = getmode(nombre_dents),
            moyenne = mean(nombre_dents),
            mediane = median(nombre_dents),
            variance = var(nombre_dents),
            ecart_type = sd(nombre_dents),
            min = min(nombre_dents),
            max = max(nombre_dents),
            sca = sum((nombre_dents - moyenne)^2))
Statistique

```

