---
title: 'Application: Comparaison de moyenne / Analyse de la variance'
author: "Visseho Adjiwanou, PhD."
date: "`r format(Sys.time(), '%d %B %Y')`"
output:
  pdf_document: default
  word_document: default
  html_document: default
---


### Analyse de variance


Baumann et Jones (Moore, D. S. and McCabe, G. P. (1993) Introduction to the Practice of Statistics,
Second Edition. New York: Freeman) ont conduit une étude expérimentale dans laquelle 66 enfants ont été assignés de manière aléatoire dans trois groupes différents. Les groupes représentent différentes méthodes d'enseignement: une méthode standard appelée **Basal** et deux nouvelles méthodes appelées **DTRA** et **Strat**. Les données sont présentées dans la base de donnée **Baumann** qui se trouve dans le package **carData**. Cette base de données contient les informations suivantes:

Variables                   Description
-------------------------   ---------------------------------------------
group                       Le groupe de l'enfant (Basal, DTRA, Strat)
pretest.1                   Pré-test 1 de compréhension de lecture
pretest.2                   Pré-test 2 de compréhension de lecture
post.test.1                 Post-test 1 de compréhension de lecture
post.test.2                 Post-test 2 de compréhension de lecture
post.test.3                 Post-test 3 de compréhension de lecture


Remarque: Chaque package contient un certain nombres de bases de données pour permettre de tester facilement les fonctions du packages. Le code présenté si dessous vous permet de charger ces données.

```{r}
rm(list = ls())
#install.packages("carData")

library(tidyverse)
library(carData)
library(summarytools)
#data(package = "carData")       # Permet de savoir l'ensemble des bases de données inclus dans le package
data("Baumann", package = "carData")  # Charger la base de données Baumann

summary(Baumann)

```

1. Créer une nouvelle variable nommée **group1** où vous combinez ensemble les groupes **DRTA** et **Strat**. Ces deux groupes deviennent **DTST**.
2. On va s'intéresser par la suite aux variables pretest.1 et post.test.3. Calculer la moyenne, la variance et l'écart-type des scores de compréhension avant le nouveau programme (pretest.1) et après le programme (post.test.3) pour les deux nouveaux groupes.


```{r}

freq(Baumann$group)

# 1
Baumann <-
  Baumann %>% 
  mutate(group1 = if_else(group == "Basal", "Basal", "DTST"))

Baumann <-
  Baumann %>% 
  mutate(group2 = case_when(
    group == "Basal" ~ "Basal",
    group == "DRTA" ~ "DTST",
    group == "Strat" ~ "DTST"
  ))

# 2 

stat_baumann <-
  Baumann %>% 
  group_by(group1) %>% 
  summarise(moyenne_pretest1 = mean(pretest.1, na.rm = TRUE),
            var_pretest1 = var(pretest.1),
            ecart_pretest1 = sqrt(var_pretest1),
            moyenne_postest3 = mean(post.test.3),
            var_postest3 = var(post.test.3),
            ecart_postest3 = sqrt(var_postest3))
            
stat_baumann


```

# Présenter le diagramme à moustache (boxplot) de ces deux scores selon les catégories du **group1**.

```{r}

ggplot(Baumann) +
  geom_boxplot(aes(x = group1, y = pretest.1, color = group1)) +
  geom_boxplot(aes(x = group1, y = post.test.3, color = group1)) 

## On peut faire deux graphiques séparés, c'est ok. 

ggplot(Baumann) +
  geom_boxplot(aes(x = group1, y = pretest.1, color = group1))

ggplot(Baumann) +
  geom_boxplot(aes(x = group1, y = post.test.3, color = group1)) 

```

# t test de comparaison de moyenne

Est-ce que le nouveau programme améliore l'apprentissage des élèves? Tester cela au seuil de 5%.

La comparaison des moyennes au 2 a montré que les resultats du postest sont meilleurs dans le groupe DTST que dans le groupe BASAL, alors qu'au prétest. c'est le contraire. Il s'agit alors de tester au sein de la population si ce constat est révélé.
Nous formulons l'hypothese nulle:
H0 : Les moyennes de score au posttest sont les mêmes pour le groupe BASAL que pour le groupe DTST.

Sous cette hypothèse nulle, $t = \frac{(\bar{X_1} - \bar{X_2)}}{S_{\bar{X_1} - \bar{X_2}}}$ suit ue loi de Student avec n1 + n2 - 2 dégrés de liberté, avec $S_{\bar{X_1} - \bar{X_2}} = \sqrt\frac{N_1*S_1^2 + N_2*S_2^2}{N_1 + N_2 -2}*\sqrt\frac{N_1 + N_2}{N_1*N_2}$

```{r}
stat_baumann

stat_baumann[1, "moyenne_postest3"]
stat_baumann[2, "moyenne_postest3"]

Numt <- stat_baumann[1, "moyenne_postest3"] - stat_baumann[2, "moyenne_postest3"]
Numt

N1 <- 22
N2 <- 44

Demt1 <- N1*stat_baumann[1, "var_postest3"] + N2*stat_baumann[2, "var_postest3"]
Demt1

Demt2 <- N1 + N2 - 2
Demt2

Demt3 <- N1 + N2

Demt4 <- N1*N2

Demt <- sqrt((Demt1/Demt2)*(Demt3/Demt4))
Demt

t <- Numt/Demt
t 

# t lu au seuil alpha de 0.05 à 64 degré de liberté = 1.99
# Conclusion: tcalculé > t lu, rejet de l'hypothèse nulle

# Avec la fonction ttest

t.test(post.test.3 ~ group1, data = Baumann)

```


## Analyse de la variance

Reprendre les questions 2 à 4 maintenant en travaillant avec les trois groupes distncts de la variable **group**. La différence entre cette question et les questions précédentes est que cette fois-ci vous avez 3 groupes (**Basal**, **DTRA**, et **Strat**) alors que précédemment vous avez deux groupes (**Basal** et **DTST**)

```{r}

stat_baumann2 <-
  Baumann %>% 
  group_by(group) %>% 
  summarise(moyenne_pretest1 = mean(pretest.1),
            var_pretest1 = var(pretest.1),
            ecart_pretest1 = sqrt(var_pretest1),
            moyenne_postest3 = mean(post.test.3),
            var_postest3 = var(post.test.3),
            ecart_postest3 = sqrt(var_postest3))

stat_baumann2

# Diagramme à moustache


ggplot(Baumann) +
  geom_boxplot(aes(x = group, y = pretest.1, color = group)) +
  geom_boxplot(aes(x = group, y = post.test.3, color = group)) 


ggplot(Baumann) +
  geom_boxplot(aes(x = group, y = pretest.1, color = group)) 

ggplot(Baumann) +
  geom_boxplot(aes(x = group, y = post.test.3, color = group)) 

# Signification

analyse_variance <- aov(post.test.3 ~ group, data = Baumann)
summary(analyse_variance)


ratio_correlation <- 357/(357+2511)
ratio_correlation


```





