---
title: 'Labo 12: Analyse de la variance'
author: "Visseho Adjiwanou, PhD."
date: "`r format(Sys.time(), '%d %B %Y')`"
output:
  pdf_document: default
  word_document: default
  html_document: default
---

# EXERCICE


## QUESTION 1   


Supposons que vous souhaitiez en savoir plus sur la manière dont la vie sur le campus en première année influe sur la satisfaction générale à l'égard de l'expérience universitaire. Vous avez un échantillon de 30 personnes: 10 qui vivaient sur le campus, 10 qui vivaient à proximité du campus et 10 qui se rendaient sur le campus. Vous demandez ensuite aux répondants d'indiquer leur satisfaction globale à l'égard de leur expérience universitaire sur une échelle de 1 à 10. Vos données donnent les informations suivantes:

Sommes des carrés intergroupe = 93.3
Somme des carrés intra-groupe = 29,7
Somme totale des carrés = 123,0

1. Quelle est la valeur de la variance intergroupe?
2. Quelle est la valeur de la variance intra-groupe?
3. Quelle est la valeur de F?
4. Quelle est la valeur du ratio de corrélation ?
5. Les résultats sont-ils significatifs au seuil de signification de 0.05? de 0.01?

Remarque: Essayer de répondre à ces questions en créant des objets dans R et en utilisant R comme une calculatrice


## Réponse 

Question de recherche : satisfaction générale  à l'expérience universitaire?

De quelle manière la distance par rapport au campus influence la satisfaction générale à l'expérience universitaire?

- Variable dépendante : Satisfaction générale des étudiants
- Variable indépendante : Distance

Comment sont-elles mesurées?

- VD : échelle de Lickert : de 1 à 10 (variable quantitative, ratio)
- VI : distance par rapport à l'école, lieu où on réside (nominale)
  - Sur le campus
  - A proximité du campus
  - Loin du campus
  
On se trouve dans une configuration d'étude de l'association entre une variable dépendante quantitative et une variable indépendante qualitative.

Pour étudier l'association dans ce cas, on fait recours à l'analyse de la variance:
        groupe 1 (campus)    groupe 2 (proximité)   groupe 3 (hors)
1          3                   6
2          7
3
4
5
6
7
8
9
10

Pour l'analyse de la variance (ANOVA)
- Variance inter-groupe
- Variance intra-groupe
==> la statistique F


**Calculons la variance intra-groupe**
1. moyenne du groupe 
2. sommes des carrés intra-groupes
3. du degré de liberté (30 - 3 = 27)

==> variance intra-groupe = SC_intra/ddl_intra

**Calculons la variance inter-groupe
1. moyenne générale
2. moyenne de chaque groupe
3. taille de chaque groupe (k1, k2, k3)
4. Somme des carrés inter-groupe 
5. degré de liberté (3 - 1 = 2)

==> variance inter-groupe = SC_inter / ddl_inter

**Statistique F**

F = Variance inter-groupe / variance intra-groupe

**l'ampleur de la relation**

Eta carré = SC_inter / SC_totaux
SC_totaux = SC_Inter + SC_Intra

**Qu'est ce que je connais**

- Sommes des carrés intergroupe = 93.3
- Somme des carrés intra-groupe = 29,7
- Somme totale des carrés = 123,0
- N = 30
- k = 3
- n1 = 10, n2 = 10, n3 = 10

A partir de là,il est clair qu'on peut calculer les variances et le eta_carré.

Variance intra = 29.7/27 = 1.1
Variance inter = 93.3/2 = 46.65

F = 46.65 / 1.1 = 42.4

Au seuil de 5 % avec 2 degré de liberté au numérateur et 27 degree de liberté au dénominateur, on trouve F_lu = 3,35.

Conclusion: Mon F calculé etant plus grand que le F lu, je rejette l'hypothèse nulle. Il y a bien une association statistiquement sgnificative entre le lieu où on réside et le degré de satisfaction.


## QUESTION 2

Utiliser les données de l'enquête canadienne sur le revenu de 2015 pour répondre aux questions suivantes. On se limitera à une base de données réduites de cette base. Les variables retenues dans cette base sont:

- PERSONID: Person identifier (identifiant)
- AGEGP: Person's age group as of December 31 of reference year (groupe d'âge)
- SEX: Sex (Sexe du répondant)
- MARST: Marital status (Statut matrimonial)
- PROV: Province
- CFATINC: CF - After-tax income (Revenu familial après taxe)

Cette étape est déjà faite pour vous ici. 

```{r}
library(tidyverse)
library(summarytools)

cis_2015 <- read_csv("CIS-72M0003-E-2015_F1.csv")

cis_short <-
  cis_2015 %>% 
  select(PERSONID, AGEGP, SEX, MARST, PROV, CFATINC) %>% 
  mutate(Province = case_when(
    PROV == 10 ~ "Terre-Neuve-et-Labrador",
    PROV == 11 ~ "Ile du prince Edouard",
    PROV == 12 ~ "Nouvelle-Écosse",
    PROV == 13 ~ "Nouveau-Brunswick",
    PROV == 24 ~ "Québec",
    PROV == 35 ~ "Ontario",
    PROV == 46 ~ "Manitoba",
    PROV == 47 ~ "Saskatchewan",
    PROV == 48 ~ "Alberta",
    PROV == 59 ~ "Colombie Britanique"
  ),
  region = case_when(
    PROV <= 13 ~ "Atlantique",
    PROV == 24 ~ "Québec",
    PROV == 35 ~ "Ontario",
    PROV >=46 & PROV <= 48 ~ "Ouest",
    PROV == 59 ~ "Colombie Britanique"
  ),
  sexe = if_else(SEX == 1, "Male", "Female"))

#sort(cis_short$CFATINC)

freq(cis_short$MARST)

```

1. Calculer le revenu moyen dans chaque province, et globalement

```{r}

revenu_province <-
  cis_short %>% 
  group_by(Province) %>% 
  summarise(revenu_moyen = mean(CFATINC, na.rm = TRUE))

```

Comparons le Québec à l'Ontario. Est-ce que on gagne plus en Ontario qu'au Québec?

```{r}
quebec_ontario <-
  cis_short %>% 
  filter(Province == "Québec" | Province == "Ontario")

# 
ggplot(quebec_ontario) +
  geom_boxplot(aes(x = Province, y = CFATINC))

# Comparaison de moyenne

t.test(CFATINC ~ Province, data = quebec_ontario)

ddl <- 26663 - 2

## Enlevons les cas extrêmes

summary(quebec_ontario$CFATINC)

quebec_ontario_sca <- 
  quebec_ontario %>% 
  filter(CFATINC <=110000)
  
ggplot(quebec_ontario_sca) +
  geom_boxplot(aes(x = Province, y = CFATINC))

t.test(CFATINC ~ Province, data = quebec_ontario_sca)

```
t calculé vaut 21.792 et le t lu au seuil de 5% de significativité avec 26661 degree de liberté donne 1,96. Je rejette l'hypothèse nulle.

2. Quelles sont les tailles des échantillons dans chaque province et globalement?
3. Présenter un diagramme à moustache (boxplot) du revenu selon la province. Commentez.
4. Calculer les statistiques suivantes (vous devez utiliser au besoin la fonction summarise de manière ingénieuse:

- 4a. la somme des carrés intragroupe (à l'intérieur de chaque province)

- 4b. la somme des carrés intergroupe (entre les provinces)

5. Déterminer les degrés de liberté intragroupe et intergroupe
6. Calculer la statistique F.
7. Est-ce qu'il existe une association significative entre le revenu et la province de résidence au seuil de significativité de 5% (Donner la valeur du F lu)?
8. Calculer le ratio et corrélation et commenter.
9. Utiliser maintenant la fonction aov de R pour tester la différence de revenu entre les provinces.
10. Finalement, on veut savoir s'il y a inégalité de revenu entre les hommes et les femmes au Canada. Cependant, on ne peut pas utiliser le revenu familial pour répondre à cette question (pourquoi?). On va alors s'intéresser à un groupe particulier, ceux et celles qui sont encore célibataires. 

- 10a. Sélectionner la nouvelle base de données que vous appelez **cis_single** à partir de la base de données cis_short en sélectionnant uniquement les célibataires (voyez le codebook de l'enquête pour vous référer).

- 10b. calculer le revenu moyen des femmes célibataires et des hommes célibataires.

- 10c. Utiliser la fonction **t.test** pour tester le fait que le revenu moyen des femmes célibataires est différent du revenu moyen des hommes célibataires

## Réponse 3

```{r}

```

