---
title: 'Test de chi-deux'
author: "Visseho Adjiwanou, PhD."
date: "`r format(Sys.time(), '%d %B %Y')`"
output:
  word_document: default
  pdf_document: default
  html_document: default
---


## 1. Tableau croisé et Chi-deux

A partir des données du tableau suivant:

id     Sexe         Emploi              Age
------ ------------ ------------------- ----------------
1      Masculin     Temps plein         27
2      Féminin      Non                 34
3      F            Partiel             22
4      F            Non                 38
5      M            Partiel             30
6      F            Temps plein         27 
7      M            Temps plein         33
8      M            Temps plein         39
9      F            Temps plein         36
10     F            Non                 25
11     M            Partiel             31
12     M            Partiel             28 
13     M            Non                 26 
14     F            Partiel             21
15     F            Temps plein         29
16     F            Temps plein         34
17     F            Non                 20
18     F            Non                 32
19     M            -                   27
20     F            Partiel             33
21     M            Temps plein         22
22     M            Non                 38
23     F            Non                 35
24     M            Temps plein         35
25     F            Temps plein         27
26     M            Temps plein         24
27     F            Temps plein         37
28     F            Non                 38
29     F            Temps plein         29
30     F            Temps plein         32
31     F            Non                 20
32     M            Partiel             24
33     M            Non                 26
34     M            Partiel             31
35     M            Temps plein         32 
36     F            Partiel             24




F
H

TP
TPa
Pas

F_TP    
F_TPa  1
F_Pas  11
H_TP   1
T_TPa
H_Pas

       TP  TPa   Pas
F      13
H

1. Dire quel est le type de chaque variable

sexe : qualitative, nominale, dichotomique
emploi: qualitative, ordinale
age : quantitative, continue (discrete)


2. Conjecturer sur la question de recherche qui a poussé à la collecte de ces données



3. Dresser un tableau croisé liant les deux variables de sexe et d'emploi, préciser les informations importantes du tableau (nom des colonnes et des lignes, effectifs, et effectifs marginaux)

    -    Non       partiel       Plein     Total
H                                         16
F                                         20
T    1   11        9             15       36




        Non       partiel       Plein     Total
H        15*11/35                                  15
F                                          20
T       11        9             15        35


Supposon qu'il n'y a pas d'association entre le sexe et l'emploi, comment devrait être ce tableau?
tableau de **fréquence attendues**

        Non       partiel       Plein     Total
H         A       B             C          15
F        D        E             F          20
T       11        9             15         35


A? 11/35 * 15

parmi 35 personnes 11 ne travaillent pas
parmi 15 personnes, combien ne travaillent pas (A)? 

A = 15*11/35 = 4.7


B = 15*9/35 = 3.9

c = 15*15/35 = 6.4

E = 20*9/35 = 5.1

D = 20*11/35 = 6.3

F = 20*15/35 = 8.6

**Tableau attendue**

        Non       partiel       Plein     Total
H       4.7       3.9           6.4       15
F       6.3       5.1           8.6       20
T       11        9             15        35

Pourcentage

        Non       partiel       Plein     Total
H       31.3      26.0          42.7      100%           
F       31.3      26.0          42.7      100%
T       11        9             15        35

Voyons maintenant les résultats obtenus de notre enquête




Chi-carré n'est que la distance entre les deux tableaux

fréquence observée (fo)  frequence attendue (fa)  fo-fa     (f0-fa)^2    (f0-fa)^2/fa

3                        4.7                      3-4.7     (3-4.7)^2    (3-4.7)^2/4.7
5                        3.9                      5-3.9     (5-3.9)^2    (5-3.9)^2/3.9
7                        6.4                      7-6.4     (7-6.4)^2    (7-6.4)^2/6.4
8                        6.3                      8-6.3     (8-6.3)^2    (8-6.3)^2/6.3
4                        5.1                      4-5.1     (4-5.1)^2    (4-5.1)^2/5.1
8                        8.6                      8-8.6     (8-8.6)^2    (8-8.6)^2/8.6

chi-carré = (3-4.7)^2/4.7 + (5-3.9)^2/3.9 + (7-6.4)^2/6.4 + (8-6.3)^2/6.3 + (4-5.1)^2/5.1 + (8-8.6)^2/8.6

**chi-carré = 1.71**


1. Hypothèse (H0): Il n'y a pas d'association entre sexe et emploi
2. Niveau de signification: 0.05
3. degré de liberté: (2-1)*(3-1) = 2
4 valeur MINIMALE du chi-carré: 5.99
5. Décision

Notre chi-carré vaut **1.71** qui est plus pétit que le chi-carré que nous avons lu, donc nous NE POUVONS PAS REJETER l'hypothèse.
En conclusion, il n'existe pas de relation entre le sexe et l'emploi dans ma POPULATION.

4. Quelle conclusion tirez-vous sur ces deux variables? Quel est le problème avec cette conclusion?

5. Présenter un tableau de pourcentage marginal et commentez à nouveau.


        Non       partiel       Plein     Total
H       20%        33%           47%         
F       40%        20%           40%         
T       11        9             15        35


6. Quel est le type de relation que vous observez entre ces deux variables?

7. Diriez-vous que cette relation est forte, modérée, faible ou nulle?

8. Calculer le Chi-deux

9. Déterminer le degré de liberté

10. Quelle conclusion tirez-vous sur votre confiance au résultat?

11. Si vous devez étudier la relation entre l'âge et l'emploi, comment procéderiez-vous?


## 2. Test de chi-deux avec R

1. Entrer les données précédentes dans R

```{r}

sexe <- c("M", "F", "F", "F", "M", "F", "M", "M", "F", "F", "M", "M", "M", "F", "F", "F", "F", "F", "M", "F", "M", "M", "F", "M", "F", "M", "F", "F", "F", "F", "F", "M", "M", "M", "M", "F")

sexe
sexe[5]

emploi <- c("Temps plein", "Non", "Partiel", "Non", "Partiel", "Temps plein", "Temps plein", "Temps plein", "Temps plein", "Non", "Partiel", "Partiel", "Non", "Partiel", "Temps plein", "Temps plein", "Non", "Non", "-", "Partiel", "Temps plein", "Non", "Non", "Temps plein", "Temps plein", "Temps plein", "Temps plein", "Non", "Temps plein", "Temps plein", "Non", "Partiel", "Non", "Partiel", "Temps plein", "Partiel")

age <- c(27, 34, 22, 38, 30, 27, 33, 39, 36, 25, 31, 28, 26, 21, 29, 34, 20, 32, 27, 33, 22, 38, 35, 35, 27, 24, 37, 38, 29, 32, 20, 24, 26, 31, 32, 24)


base_donnee <- data.frame(sexe, emploi, age)

write.csv(base_donnee, file = "Emploi_femme.csv")

```


2. Présenter le tableau de fréquence de la variable sexe, et commentez

```{r}

library(tidyverse)
library(summarytools)

freq(base_donnee$sexe)

```

le mode de la variable sexe est F(Femme)

3. Présenter le tableau de fréquence de la variable emploi, et commentez

```{r}

freq(base_donnee$emploi)

```

Le mode est Temps plein

4. Quelle est la relation entre le sexe et l'emploi?

```{r}

ctable(base_donnee$emploi, base_donnee$sexe, "c")

```

Je peux aussi alors lui demander de me calculer mon chi-carré

```{r}

ctable(base_donnee$emploi, base_donnee$sexe, "no", chisq = TRUE)


```




5. Cette relation est-elle statistiquement significative?
6. Créer une nouvelle variable d'emploi que vous notez **emploi2** qui prend les valeurs suivantes:
  - Si emploi prend les valeurs  "non"" ou "temps partiel"", emploi2 prend la valeur "ne travaille pas"
  - Si emploi prend la valeur "Temps plein", emploi2 prend la valeur "Travaille" 
  

```{r}

# Mausvaise maniere

base_donnee2 <-
  base_donnee %>% 
  mutate(emploi2 = case_when(
    emploi == "Non" | emploi == "Partiel" ~ "Ne travaille pas",
    emploi == "Temps plein" ~ "Travaille"
  ))

# Bonne manière

base_donnee <-
  base_donnee %>% 
  mutate(emploi2 = case_when(
    emploi == "Non" | emploi == "Partiel" ~ "Ne travaille pas",
    emploi == "Temps plein" ~ "Travaille"
  ))
  

```

Règles générale

- avec mutate, ne créez pas une nouvelle base de données
- Avec summarise, créez toujours une nouvelle base de données

```{r}

resume_age <-
  base_donnee %>% 
  summarise(moyenne = mean(age, na.rm = TRUE))


```

  
7. Créer aussi la nouvelle variable **groupe_age** qui prends deux valeurs:
  - Moins de 30 ans
  - 30 ans et plus
8. Étudiez à nouveau la relation entre le sexe et l'emploi, cette fois-ci séparément pour les moins de 30 ans et les 30 ans et plus
  

Filter et mutate

Sélectionner 
  - Filtrer (filter)
  - Selectionner (select)

Automatiquement,vous de nouvelles bases de données 



```{r}

# base avec sexe te emploi seulement

sexe_emploi <-
  base_donnee %>% 
  select(sexe, emploi)

## base avec sexe et emploi mais chez les gens de 30 ans et moins

sexe_emploi_30ans <-
  base_donnee %>% 
  select(sexe, emploi) %>% 
  filter(age < 30)

```


