---
title: "Labo 4: Paramètres de tendance centrale: solution détaillée"
author: "Visseho Adjiwanou, PhD."
institute: "Département de Sociologie - UQAM"
date: "`r format(Sys.time(), '%d %B %Y')`"
output:
  pdf_document: default
  html_document: default
---


# PARTIE A

Voici les résultats obtenus au cours d'une enquête sur l'âge et le statut matrimonial des répondants.

**Tableau 1: Distribution du statut matrimonial**

Statut         Fréquence  Pourcentage   Pourcentage valide   Pourcentage cumulé
-------------- ---------- ------------- -------------------- -------------------
Marié          247        29.1          29.1                 29.1
Veuf           3          .4            .4                   29.4
Divorcé        36         4.2           4.2                  33.6
Séparé         14         1.6           1.6                  35.3
Jamais marié   550        64.7          64.7                 100.0
**Total**      **850**    **100.0**     **100.0**

Répondez aux questions suivantes:

1. Quel est le type de la variable étudiée?

`Il s'agit d'une variable nominale`

2. Quel est la valeur du mode?

`Le mode est le score qui apparait le plus fréquemment. Il s'agit ici de marié`

3. Si vous pouvez utiliser la médiane, indiquez sa valeur. Sinon, dites que ce n'est pas possible et expliquer votre réponse.

`On ne peut pas calculer la médiane. Puisque la médiane exige que les scores soient ordonnés, on ne peut trouver une médiane que pour des variables ordinales, ou d'intervalles/ratio.`

4. Si vous pouvez utiliser la moyenne, indiquez sa valeur. Sinon, dites que ce n'est pas possible et expliquer votre réponse.

`On ne peut pas calculer la moyenne car on ne peut faire la somme des modalités`

5. Quel est le problème avec ce tableau? Quelle solution préconisez-vous?

`1. Les effectifs sont trop faibles pour les catégories veuf, divorcé et séparé. On peut considérer qu'elles reflètent la même réalité, des hommes qui ne vivent plus avec une partenaire. On peut donc les regrouper ensemble dans la catégorie séparée. Bien sûr, vous manquez de précisions`

`2. On ne devrait pas calculer les pourcentages cumulés sur les variables nominales. On ne peut pas les interpréter. Mathématiquement, on peut faire le calcul, mais cela n'a pas de sens.`





Au cours de la même enquête, on a collecté les données sur le groupe d'âges des enquêtés. Les résultats sont présentés dans le tableau 2.

**Tableau 2: Distribution du groupe d'âges**

Groupe d'âge   Fréquence  Pourcentage   Pourcentage valide   Pourcentage cumulé
-------------- ---------- ------------- -------------------- -------------------
15 - 24        276        276/850*100   276/815*100
25 - 34        199        199/850*100   
35 - 49        263        263/850*100
50 et plus     77         77/850*100
Non réponse    35         35/850*100
**Total**      **850**    850/850*100

1. Quel est le type de la variable étudiée?

`Il s'agit d'une variable qualitative ordinale`

2. Complétez le tableau

Groupe d'âge   Fréquence  Pourcentage   Pourcentage valide   Pourcentage cumulé
-------------- ---------- ------------- -------------------- -------------------
15 - 24        276        32.5          33.9                 33.9
25 - 34        199        23.4          24.4                 33.9 + 24.4 = 58.3
35 - 49        263        30.9          32.3                 58.3 + 32.3 = 90.6
50 et plus     77          9.1           9.4                 90.6 + 9. 4 = 100
Non réponse    35          4.1           
**Total**      **850**    100.0         100.0

15- 24 : 10

15 16 17 18 19 20 21 22 23 24 
1  1   1  1  1  1  1  1  1  1


(815 + 1)/2=408

3. Quel est la valeur du mode?

`La valeur du mode est 15-24 ans.`

4. Si vous pouvez utiliser la médiane, indiquez sa valeur. Sinon, dites que ce n'est pas possible et expliquer votre réponse.


**Solution 1:**

`Il faut exclure les données manquantes (NSP, pas de réponse, etc.) avant de calculer une médiane. De telles valeurs fournissent peu d'information. D'ailleurs, l'inclusion de ces données transformerait une variable ordinale ou d'intervalles/ratio en variable nominale puisqu'il n'y a pas d'ordre entre les valeurs des données manquantes.`

Pour calculer la médiane, on regarde le pourcentage cumulé. On peut se rendre compte que les 50% de la distribution se trouvent dans le groupe d'âges 25-34 ans. Et donc que la médiane est cette valeur, 25-34 ans.

Cependant, on peut affiner notre résultat. Si on ordonne tous les individus selon leur âge, on sait que la médiane est l'âge de l'individu situé à la (815+1)/2 (408e) position. On utilise 815 car j'ai exclu les non réponses.

On va supposer que les âges des 199 individus du groupe d'âges 25 - 34 ans sont répartis uniformément dans cet intervalle (10 ans). On peut aussi supposer que le premier individu de cet intervalle est l'individu numéro 277 et le dernier l'individu 276+199 = 475. On voit ainsi clairement que la 408e position est plus proche de 35 ans que de 25 ans. Si on positionne les âges avec les effectifs, on a:

25   26   27   28   29   30   31  M   32   33   34   35

277                              408                475


Il y a une règle dite de "trois" qu'on peut appliquer pour trouver M

(M - 35) / (35 - 25) = (408 - 475) / (475 - 277)

Ainsi on a, X = 35 - (475-408)/(475 - 277)*(35-25)

X = 31,6 ans


**Solution 2**


Vous pouvez directement appliquer la formule du livre


$$M_d = L + (\frac{N/2 - F}{f})(i) $$
L = limite inférieure de l'intervalle contenant la médiane
N = le nombre total de score
F = la fréquence cumulative des scores inférieurs à l'intervalle contenant la médiane
f = le nombre de scores que comprend l'intervalle contenant la médiane
i = la largeur de l'intervalle contenant la médiane (c'est-à dire la limite supérieure de l'intervalle moins sa limite inférieure)


`Md = 25 + (815/2 - 276)/199*(34-25 + 1) soit, 31.6 ans.`


5. Si vous pouvez utiliser la moyenne, indiquez sa valeur. Sinon, dites que ce n'est pas possible et expliquer votre réponse.

`En règles générale: Il est dit dans le livre qu'on ne peut pas calculer la moyenne pour des variables ordinales. Cela peut se calculer dans certaines conditions (si les données ne sont pas des classes, en ce cas, ils sont traités comme des ratios discrets. L'interprétation est quand même délicate) sous quelques hypothèses (dans le cas des données groupées comme ici, il faut une hypothèse sur où se situe les données).`


`Une autre manière de regrouper les données est de penser que chaque intervalle peut être représenté par son centre. Ainsi les 276 individus du groupe d'âges 15-24 ans ont en moyenne 20 ans si nous supposons qu'ils ont des âges répartis uniformément dans cet intervalle. Ainsi, on a:`
20 ans --> 276 individus
30 ans --> 199 individus
42.5 ans --> 263 individus
? --> 77 individus.

Ceci ressemble à des données groupées dont on peut calculer aisément la moyenne qui vaut:

M = (276*20 + 199*30 +263*42.5 + 77*55)/815 = 33.0 ans (en supposant que le dernier groupe d'âge est 59 ans)

Si vous supposez que le dernier groupe d'âges est 79 ans, alors le dernier groupe d'âge peut se trouver au centre de cet intervalle qui vaut alors 65 ans. La moyenne devient:

M = (276*20 + 199*30 +263*42.5 + 77*65)/815 = 34.0 ans. Pas un grand changement, mais vous comprenez que la moyenne est affectée par les cas déviants. La médiane n'est pas du tout affectée.




# PARTIE B

# La solution technologique au changement climatique (exemple tiré de Krieg)

Beaucoup de gens pensent qu'en adoptant de nouvelles technologies, nous pouvons économiser à la fois de l'argent et protéger l'environnement en brûlant moins de combustibles fossiles. Cet exercice est tiré du livre de krieg, "Statistics and data analysis for Social Science".


## 1. Que pensez-vous de cette assertion? 

Vrai et faux.

Vrai car elle permet d'améliorer l'efficacité des appareils. 
Faux car 
  - les technologies produisent elles-mêmes des problèmes
  - elles sont coûteuses
  - ne valent pas grande chose sans un changement dans nos habitudes de consommations

## 2. En quoi n'est-elle pas valide?

Pour tester cette assertion, nous utilisons les données de 1994 et de 2009 sur les voitures les plus efficients entre les deux périodes. Le tableau suivant présente les vitesses (mile per gallon, mpg) pour les différentes marques de voitures pour leur circulation en ville et sur l'autoroute:

- **Pour 1994**

Marque et modèle             Ville (mpg)            Autoroute(mpg)
---------------------------- ---------------------- ------------------------
Mazda 626                    23                     31
Honda Accord                 22                     29
Chevrolet Corsica            22                     28
Buick Century                22                     28
Oldsmobile Cutlass Ciera     22                     28
Oldsmobile Achieva           21                     32
Pontiac Grand Am             21                     32
Infiniti G20                 21                     29
Mitsubishi Galant            21                     28
Dodge Spirit                 21                     27
Plymouth Acclaim             21                     27
Subaru Legacy                20                     28
Toyota Camry                 20                     27
Hyundai Sonata               19                     26
Chrysler LeBaron             19                     25
Ford Taurus                  18                     27
Mercury Sable                18                     27
Eagle Vision                 18                     26



- **Pour 2009**

Marque et modèle            Ville (mpg)           Autoroute(mpg)
--------------------------- --------------------- ------------------------
Toyota Prius Hybrid)        48                    45
Nissan Altima (hybrid)      35                    33
Toyota Camry (hybrid)       33                    34
Chevrolet Malibu (hybrid)   26                    34
Saturn Aura (hybrid)        26                    34
Hyundai Elantra             25                    33
Kia Spectra                 24                    32
Nissan Altima               23                    32
Saturn Aura                 22                    33
Kia Optima                  22                    -
Hyundai Sonata              22                    32
Honda Accord                22                    31
Chevrolet Malibu            22                    30
Toyota Camry                21                    31
Volkswagen Passat           21                    31
Mazda 6                     21                    30
Chrysler Sebring            21                    30
Dodge Avenger               21                    30
Ford Fusion                 20                    29
Mercury Milan               20                    29
Mitsubishi Galant           20                    27
Subaru Legacy               20                    27
Nissan Maxima               19                    260
Nissan Altima               19                    26
Mercury Sable               18                    28
Hyundai Azera               18                    26
Buick LaCrosse/Allure       17                    28


## 3. Quelle est la taille de chaque échantillon

échantillon 1994 = 18
échantillon 2009 = 27


## 4. Éfficacité gagnée en ville

Vous allez calculer le mode, la médiane et la moyenne pour la vitesse en **ville** en 1994 et 2009. Quelle conclusion tirez-vous? A cette étape de l'exercice, je vous demande de faire les calculs à la main.

- médiane: valeur au milieu de la distribution
  - 1989: valeur qui se situe entre la 18/2(9e) et la 10e position.
  - 2009 : valeur qui se situe à la 27+1/2 (14e) position

- Moyenne : somme des valeurs divisés par le nombre de cas

Paramètres       1994                    2009
---------------- ----------------------- --------------------------
mode             21                      21 et 22 (bimodale)
médiane          21                      21 
moyenne          (23 + ...18)/18= 20.5   23.2




## 5. Éfficacité sur autoroute

Le calcul que vous venez de faire est trop long. On peut présenter les données précédentes sous forme de données agrégées. C'est quoi encore les données agrégées?

4.1 Regrouper les données de la **vitesse sur l'autoroute** sous forme agrégée. Cela veut dire qu'il faut dénombrer le nombre de voitures pour chaque niveau de vitesse. Faite cela pour les données de 1994 et de 2009.

- Données de 1994

Vitesse    nombre de voiture (effectifs)  fréquence            Fréquence cumulée
---------- ------------------------------ -------------------- -------------------
23         1                              1/18 = 5.6           1/18 = 5.6
22         4                              4/18 = 22.2          1/18 + 4/18 = 27.8
21         6                              6/18 = 33.3          1/18 + 4/18 + 6/18 = 61.1
20         2                              2/18 = 11.1          72.2
19         2                              2/18 = 11.1          83.2
18         3                              3/18 = 16.7          100
Total      18                             100



### 5.1 Présenter dans ce même tableau les fréquences, et les fréquences cumulées


### 5.2 Quelle représentation graphique vous semble la plus appropriée pour ces données?

- diagramme en bâton 
- diagramme circulaire 

Le diagramme en bâton est plus indiqué car il permet de représenter les deux données sur le même graphique.

### 5.3 Calculer à nouveau le mode, la médiane et la moyenne à partir de ses données groupées. Quelle conclusion tirez-vous?


Voir partie A.


## 6. Utilisation de R

Maintenant, nous allons utiliser R pour faire le même travail. Voici comment vous allez procéder.

1. Créer la base de données **donnee_1994** avec les variable suivantes:
  - modele
  - vitesse_ville et
  - vitesse_autoroute

Vous comprenez que cette base de données contient donc 18 observations pour 3 variables. Quelle est la nature de chaque variable?

### Réponse 1

- Pour 1994

```{r}

# Créons d'abord des vecteurs

marque_1994 <- c("Mazda 626", "Honda Accord", "Chevrolet Corsica", "Buick Century", "Oldsmobile Cutlass Ciera", "Oldsmobile Achieva", "Pontiac Grand Am", "Infiniti G20", "Mitsubishi Galant", "Dodge Spirit", "Plymouth Acclaim", "Subaru Legacy", "Toyota Camry", "Hyundai Sonata", "Chrysler LeBaron", "Ford Taurus", "Mercury Sable", "Eagle Vision")
marque_1994

annee_pas_cool_1994 <- c(1994, 1994, 1994,1994, 1994, 1994, 1994, 1994, 1994, 1994, 1994, 1994, 1994, 1994, 1994, 1994, 1994, 1994)
annee_pas_cool_1994

length(marque_1994)

annee_un_peu_bon_1994 <- c(rep(1994, 18))
annee_un_peu_bon_1994

annee_1994 <- c(rep(1994, length(marque_1994)))

annee_1994

mpg_ville_1994 <- c(23, rep(22, 4), rep(21, 6), rep(20, 2), rep(19, 2), rep(18, 3))
mpg_ville_1994


mpg_autoroute_1994 <- c(31, 29, rep(28, 3), rep(32, 2), 29, 28, rep(27, 2), 28, 27, 26, 25, rep(27, 2), 26)
mpg_autoroute_1994

```

Une fois qu'on a créé les vecteurs, on peut facilement créer les deux bases de données

```{r}

donnee_1994 <- data.frame(marque = marque_1994, annee = annee_1994, vitesse_ville = mpg_ville_1994, vitesse_autoroute = mpg_autoroute_1994)

donnee_1994

```


- Pour 2009

```{r}


marque_2009 <- c("Toyota Prius (hybrid)", "Nissan Altima (hybrid)", "Toyota Camry (hybrid)", "Chevrolet Malibu (hybrid)", "Saturn Aura (hybrid)", "Hyundai Elantra", "Kia Spectra", "Nissan Altima", "Saturn Aura", "Kia Optima", "Hyundai Sonata", "Honda Accord", "Chevrolet Malibu", "Toyota Camry", "Volkswagen Passat", "Mazda 6", "Chrysler Sebring", "Dodge Avenger", "Ford Fusion", "Mercury Milan", "Mitsubishi Galant", "Subaru Legacy", "Nissan Maxima", "Nissan Altima", "Mercury Sable", "Hyundai Azera", "Buick LaCrosse/Allure")


annee_2009 <- c(rep(2009, length(marque_2009)))

mpg_ville_2009 <- c(48, 35, 33, rep(26, 2), 25, 24, 23, rep(22, 5), rep(21, 5), rep(20, 4), rep(19, 2), rep(18, 2), 17)

mpg_autoroute_2009 <- c(45, 33, rep(34,3), 33, rep(32,2), 33, NA , 32, 31, 30, rep(31,2), rep(30,3), rep(29,2), rep(27,2), 260, 26, 28, 26, 28)


donnee_2009 <- data.frame(marque = marque_2009, annee = annee_2009, vitesse_ville = mpg_ville_2009, vitesse_autoroute = mpg_autoroute_2009)

donnee_2009

saveRDS(donnee_1994, "donnee1994.RDS")

```


2. Calculer la moyenne, la médiane et le mode des deux variables **vitesse_ville** et **vitesse_autoroute** à partir des données **donnee_1994**. 

```{r}

moyenne_1994 <- mean(donnee_1994$vitesse_ville)
moyenne_1994


sum(donnee_1994[, "vitesse_ville"])/18

getmode <- function(v) {
   uniqv <- unique(v)
   uniqv[which.max(tabulate(match(v, uniqv)))]
}

mode_1994 <- getmode(donnee_1994$vitesse_ville)
mode_1994

```


- Commenter vos résultats. Si vous vous rappelez, pour calculer la moyenne et la médiane, il faut utiliser les fonctions **mean** et **mediane**. 
- Cependant, il **N'existe PAS** de fonction **mode** pour calculer le mode. Je vous demande de faire quelques recherches et me venir avec une solution. Il est dès fois important de ne pas se focaliser pour comprendre ce que vous faites du moment où ça marche. Donnez-vous le temps de le comprendre plus tard.

3. Il y a plusieurs autres paramètres de tendance centrale que les trois que nous avons vus en classe. Vous avez le minimum, le maximum, le premier quartile, le 3e quartile et plus généralement les **ntiles**. Calculer ces différents paramètres sur les variables vitesse_ville et vitesse_autoroute. Commenter vos résultats. 

- étendue (max- min)
- écart inter quartile (Q3 - Q1)
- Kurtosis (étalement)
- Skewness (asymetrie)

```{r}

Q1_1994 <- quantile(donnee_1994$vitesse_ville, prob = 0.25)
Q1_1994

Q3_1994 <- quantile(donnee_1994$vitesse_ville, prob = 0.75)
Q3_1994

variance_1994 <- var(donnee_1994$vitesse_ville)
variance_1994

variance_2009_autoroute <- var(donnee_2009$vitesse_autoroute, na.rm = TRUE)
variance_2009_autoroute


```

4. La fonction **descr** de summarytools vous permet aussi de calculer ces paramètres de tendance centrale. Utiliser cette fonction pour calculer les paramètres calculer au 2 et 3.

```{r}

library(summarytools)

descr(donnee_1994$vitesse_ville)

```


5. Maintenant, refaite la même chose avec les données de 2009.

6. Quelle conclusion tirez-vous sur la solution technologique au changement climatique?



annee parametre 
           1994   
           vitesse ville vitesse au
moyenne 
mode
médiane

